【裁判字號】    99,訴,448
【裁判日期】    991029
【裁判案由】    確認委任關係不存在
【裁判全文】
臺灣臺中地方法院民事判決               99年度訴字第448號
原      告  甲○○
訴訟代理人  王叔榮律師
            魏其村律師
被      告  經典建設股份有限公司
法定代理人  乙○○
上列當事人間請求確認委任關係不存在事件，本院於民國99年10
月14日言詞辯論終結，判決如下：
    主  文
確認原告與被告間之董事委任關係不存在。
訴訟費用由被告負擔。
    事實及理由
壹、程序方面：
    按解散之公司除因合併、分割或破產而解散外，應行清算；
    解散之公司，於清算範圍內，視為尚未解散；公司經中央主
    管機關撤銷或廢止登記者，準用第24條至第26條之規定，公
    司法第24條、第25條、第26條之1分別定有明文。而公司之
    清算，以董事為清算人。但公司法或章程另有規定或股東會
    另選清算人時，不在此限，為公司法第322條第1項所明定。
    次按清算人於執行清算事務之範圍內，除本節有規定外，其
    權利義務與董事同；公司與董事間訴訟，除法律另有規定外
    ，由監察人代表公司，亦為公司法第324條、第213條所分別
    明文。公司法第213條之立法目的，乃恐董事長代表公司對
    董事起訴，難免有循私之舉。若公司已解散行清算程序，公
    司董事雖不得以董事身分執行職務，而應由清算人執行清算
    事務，但公司之清算，董事原則上應為清算人，且清算人之
    權利義務與董事同，則董事以清算人身分對董事為訴訟，亦
    難免有循私之舉。依同一法理，仍不宜由董事以清算人身分
    對董事為訴訟。再查清算中，公司股東會與監察人依然存續
    ，對董事之訴訟依法仍應由監察人或股東會所選任之人代表
    公司為之，始為適法（最高法院94年度臺上字第230號判決
    參照）。又公司法第213條之規定，公司與董事間訴訟，無
    論由何人提起，均有其適用，且亦不限於其訴之原因事實係
    基於董事資格而發生（最高法院98年度臺抗字第844號判決
    足參）。本件被告業經經濟部於民國96年11月20日以經授中
    字第09635336360號函廢止公司登記在案，有經濟部99年2月
    9 日經授中字第09933541820號函在卷可憑，依上開說明，
    應進行清算程序，惟被告迄今尚未選任清算人，有本院民事
    記錄科查詢表在卷可參，其章程亦未另設有清算人，則原告
    以其原為公司董事對被告提起本件訴訟，應由被告之監察人
    乙○○代表被告為訴訟，而以乙○○為被告之法定代理人，
    即無不合，合先敘明。
貳、實體方面：
一、原告起訴主張：原告曾投資被告，擔任被告之董事，然於82
    、83年間，因理念不合而退出被告之經營與投資，85年初起
    即不曾進入被告之營業處所，並先後轉往臺東、花蓮自行創
    業，復於88、89年間前往中國大陸經商，而未再參與被告之
    業務。惟日前經被告現任董事丁○○告知，被告已於90餘年
    間停業，並由經濟部廢止登記，且積欠稅捐及罰鍰共計新臺
    幣（下同）40,638,631元。而原告因仍被登記為被告之董事
    ，遂遭經濟部函請內政部入出國及移民署限制出境。嗣原告
    向經濟部中部辦公室申閱被告歷次變更登記表、章程、會議
    記錄等資料，始知原告離開被告公司後，被告改選董監事之
    股東會與董事會議事錄，卻仍一再記載原告被推選擔任董事
    。然原告並未同意擔任被告之董事，亦未參加被告之董事會
    或股東會。原告並向被告於89年5月20日所召開股東會與董
    事會會議之記錄人丙○○查詢，丙○○則表示該次會議議事
    錄之「丙○○」簽名，非其之筆跡，且其於89年4月4日出境
    ，至89年6月27日始入境，則依議事錄所載之日期，其不在
    國內，怎可能出席並擔任紀錄等語。顯見被告改選原告擔任
    董事之會議記錄係出於偽造而不實。原告既係遭冒名登記為
    被告董事，兩造間自無董事委任關係存在。然因原告遭冒名
    登記，客觀上已使兩造間之董事委任關係是否存在及原告應
    否履行董事義務等情處於不明確之狀態，原告在私法上地位
    有受侵害之虞，顯有受確認判決之法律上利益等語。並聲明
    ：如主文第1項所示。
二、被告則稱：原告於84年間已離開被告公司，當時被告有交代
    其員工乙○○幫原告處理股權轉讓之事，所以原告從當時就
    已不是被告之董事，但因被告當時找不到其他人頭，故一直
    沒有辦理董事變更登記。準此，被告對原告主張其自被告公
    司退股後，即不曾參加被告股東會，亦未同意擔任被告之董
    事等情，均無意見等語。
三、得心證之理由：
  (一)按法律關係之存在否不明確，致原告在私法上之地位有受侵
    害之危險，而此危險得以對於被告之確認判決除去之者，即
    得依民事訴訟法第247條之規定提起確認之訴，最高法院著
    有52年臺上字第1922號判例參照。原告主張其並非被告之董
    事，然遭冒名登記為董事，使原告須否履行董事義務不明確
    ，致其私法上之地位有受侵害之危險等語。查，依被告公司
    之變更登記表，原告經登記為董事，則兩造間是否有董事之
    委任關係存在確屬不明確，且該不安之狀態，得以確認判決
    加以除去。準此，本件原告應有提起確認訴訟之訴之利益存
    在。
  (二)原告主張：其經登記為被告之董事等語，業據提出被告公司
    變更登記事項卡、被告公司股東臨時會議事錄為證，且為被
    告所不爭執，堪信為真實。查，被告89年5月20日股東臨時
    會議事錄固記載：於89年5月20日上午9時正，在被告公司會
    議室舉行股東臨時會，由丙○○擔任紀錄，決議葉俶宜、丁
    ○○、原告當選為董事，有前開股東臨時會議事錄影本在卷
    可證（見本院卷第36頁），並有經濟部於99年4月21日以經
    授中字第09934740710號函送之被告公司登記案卷可憑。然
    參諸證人丙○○證稱：我自公司成立時起至85年4月止任職
    於被告公司，擔任會計。原告比我早1、2個月離開被告公司
    。我於89年5月20日在中國大陸，並沒有參與被告89年5月20
    日股東臨時會及董事會，被告89年5月20日股東臨時會議事
    錄及董事會議事錄上之「丙○○」3字並非我所簽等語（見
    本院卷第99至100頁）。另證人即被告之法定代理人乙○○
    證稱：我是從80年12月1日起至被告公司上班，至被告於90
    年間正式結束營運，我才離開被告公司。原告是於84年初離
    開被告公司，後來我幫原告處理其投資被告之事宜，原告與
    被告之投資於85年初才結算完畢，被告之股東名冊仍列原告
    為股東，是因為被告找不到其他人頭以變更股份之持有人，
    故未辦理變更登記。我於84年初接被告之經理後，被告沒有
    開過任何會議。我不知道被告於89年5月20日是否有開會，
    亦沒有參加等語（見本院卷第100頁）。並佐之證人丙○○
    確於89年4月4日出境，於89年6月27日始入境，89年5月20日
    並不在國內等情，有法務部入出境資訊連結作業在卷可查（
    見本院卷第97頁）。可知，被告89年5月20日股東臨時會議
    事錄記載由丙○○擔任記錄而開會等情，應不實在。又乙○
    ○當時尚任職於被告公司，亦不知有該會議，則該議事錄所
    載內容之真正，顯屬可疑。再者，被告並不爭執原告自84、
    85年間已離開被告公司，嗣並將其股權轉讓，且原告自退股
    後，即不曾參加被告之股東會，亦未同意擔任被告之董事等
    情。則原告主張兩造間並無董事之委任關係存在，堪信為真
    實。從而，原告訴請確認其與被告間之董事委任關係不存在
    ，為有理由，應予准許。
四、本件事證已臻明確，兩造其餘攻擊、防禦方法及所提出之各
    項證據資料，核與判決結果不生影響，爰不逐一論述，附此
    敘明。
五、據上論結，原告之訴為有理由，依民事訴訟法第78條，判決
    如主文。
中    華    民    國    99    年    10    月    29    日
                  民事第三庭    審判長法  官  許秀芬
                                      法  官  林慧貞
                                      法  官  黃佳琪
正本係照原本作成。
如對本判決上訴，須於判決送達後20日內向本院提出上訴狀。
中    華    民    國    99    年    10    月    29    日
                                      書記官

司法院資訊處製作；財團法人民間司法改革基金會備份。
